臺灣高等法院臺南分院民事判決　九十三年度家上字第三三號　　Ｋ
　　　上　訴　人　林　榮　彬
　　　訴訟代理人　甲　○　○
　　　被上　訴人　張　銀　玶
　　　訴訟代理人　嚴　庚　辰　律師
右當事人間請求離婚等事件，上訴人對於中華民國九十二年十二月九日臺灣嘉義地方
法院第一審判決（九十二年度婚字第五八七號），提起上訴，被上訴人於本院復為訴
之追加，本院於九十三年四月二十七日言詞辯論終結，判決如下︰
      主      文
上訴駁回。
上訴人在林冠佑成年之前，每星期六自下午二時起，得前往林冠佑所在之處所，與林
冠佑會面，並接林冠佑外出，而由上訴人於翌日即星期日下午五時三十分以前將之送
回被上訴人所在地。又上訴人在林冠佑就學之學校放寒、暑假之期間，除仍得維持前
述之會面交往方式外，其中於寒假共得增加十天之同住期間，暑假並得增加三十天之
同住期間。
上訴人應自兩造所生之子林冠佑交予被上訴人監護之日起至其成年之日止，按月於每
月五日前給付被上訴人新台幣陸仟元；若期間有一期遲延履行給付，其後之期間視為
全部到期。
第二審上訴（本訴）及追加之訴訴訟費用均由上訴人負擔。
      事      實
甲、上訴人方面：
  一、聲明：求為判決：
（一）原判決廢棄。
（二）被上訴人在第一審之訴及追加之訴均駁回。
  二、陳述：除與原判決記載相同者，予以引用外，補稱：
（一）上訴人與被上訴人係夫妻，婚前為光泉公司同事，兩人相處七年餘，始由互相
      認識、了解、相愛而結婚；婚後育有一子林冠佑，家庭生活本甚美滿，翁姑亦
      疼愛有加；奈因第三人之陷害而到處散播謠言，致使夫妻二人時生誤會，加上
      被上訴人家人張腕真、張陳春嬌之慫恿，更使恩愛之家庭生活雪上加霜，經此
      打擊，上訴人因心情鬱悶，始偶而在家借酒澆愁，並非如被上訴人所言常喝酒
      、毆打及辱被上訴人；況夫妻相本係小事一樁，所謂「床頭吵、床尾和」
      渠等經七年之相識、相戀，絕非一小小之爭吵而能結束此神聖之婚姻，從頭至
      尾上訴人均無離婚之念頭。
（二）被上訴人於陳述狀中所言，即上訴人於民國（下同）九十二年四月十五日凌晨
      四時許毆打被上訴人乙情，係捏造之辭，請被上訴人提出驗傷單佐證，以免有
      誤判之事。
（三）上訴人曾以存證信函要求被上訴人返家，乃係基於夫妻之情，希望全家團圓所
      致；至更換鑰匙，係因鑰匙遺失而更改密碼，況且上訴人亦將鑰匙置於母親處
      ，且已明白告訴被上訴人，可以隨時找家母取鑰匙，此可傳訊上訴人之家母，
      當知被上訴人所言全係造之詞。
（四）又被上訴人之母係在台泥公司上班，其弟係就讀於啟聰學校，身心生長有問題
      ；而被上訴人又必須每日至光泉公司上班，方足以維持最基本生活，全家無暇
      照顧幼小之林冠佑。反觀上訴人家中有慈愛的祖父母照顧，於被上訴人坐月子
      期間，亦由上訴人之父母全家悉心照顧。可見在此環境下，更適合林冠佑之成
      長，而此亦有左鄰右舍可為證。
（五）至原審法院判決認定上訴人有辱被上訴人，是依被上訴人母親陳春嬌作證所
      言；惟依民事訴訟法第三百零七條規定，證人有左列各款情形之一者，得拒絕
      證言：證人為當事人之配偶，前配偶、未婚配偶或四親等內之血親、三親等
      內之姻親或曾有此親屬關係者；因此其之證詞附和被上訴人之虛偽陳述，已屬
      虛偽並生損害於上訴人。
（六）再被上訴人之父、母及兄弟白天均須上班，已自顧不暇，在經濟上、時間上均
      不便於照顧幼小之林冠佑。而在上訴人家中則有祖父母、兄嫂之疼愛，自信定
      比在被上訴人家中安全幸福，且上訴人曾目睹被上訴人之低智障弟弟掌打林冠
      佑，家中猶如有一不定時炸彈，何時爆炸、後果如何誰負責？另上訴人家有財
      產房子（附房屋、土地權狀影本為證），自信是能給小孩優良之生存環境。因
      之有關林冠佑之監護請求歸上訴人任之，至被上訴人每週得探視二次，週日並
      同意准其帶回同住。
  三、證據：除援用於原審所提之證據外，補提臺灣嘉義地方法院檢察署通知、光泉
      牧場股份有限公司嘉義廠在職證明書、各類所得暨免扣繳憑單、臺灣嘉義地方
      法院檢察署九十二年度偵字第六九五○號聲請簡易判決處刑書及臺灣嘉義地方
      法院九十二年度簡字第一四七八號刑事判決書（以上均為影本）各一份為證。
乙、被上訴人方面：
  一、聲明：求為判決：
（一）駁回上訴。
（二）上訴人應自兩造所生之子林冠佑交予被上訴人監護之日起至成年之日止，按月
      於每月五日前給付林冠佑扶養費新台幣（下同）六千元，並由被上訴人代受領
      之。
  二、陳述：除與原判決記載相同者，予以引用外，補稱：
（一）本件上訴人對：(1)曾向被上訴人說「討客兄」、(2)婚後兩造經常為錢吵架、(3)
      曾用三字經罵被上訴人，次數忘了、(4)心裏有想要驗小孩血型、(5)兩造自九十
      二年六月二十六日即開始分居至今、(6)因傷害被上訴人致被判處拘役四十日，
      且已確定（嘉義地檢署九十二年度偵字第六九○五號簡易判決處刑書）等事實
      ，業於原審自認不爭執在卷；而證人張陳春嬌於原審證稱：「上訴人曾在我面
      前說被上訴人討客兄，說了很多次，上訴人有打被上訴人，打完被上訴人後，
      上訴人會打電話告訴我被上訴人出去了，被上訴人也會打電話告訴我說她被打
      ，被上訴人打三次電話給我，都說上訴人酒後打她」，證人張腕真於原審證稱
      ：「九十二年五月二十七日在我娘家客廳，上訴人說他懷疑很久了，被上訴人
      有討客兄，我問他有無證據，他說不用證據，他就是知道，還說小孩不是他的
      ，要去驗血型」，足見上訴人確有多次對被上訴人及其家人稱被上訴人「討客
      兄」及要帶小孩去驗血，並動輒對被上訴人辱罵不堪入耳之三字經等事實。按
      夫妻間之關係首重誠信互相尊重，上訴人卻多次懷疑被上訴人之貞節，並經常
      對被上訴人口出穢言、毆打被上訴人，令被上訴人精神上、身體上受到莫大的
      傷害，當已達不堪同居虐待之程度。
（二）上訴人於原審判決離婚後，如上訴人真有心想挽回婚姻，理應積極找被上訴人
      協商方是；惟上訴人卻反而再對被上訴人提出偽造文書刑事告訴（嘉義地檢署
      九十三年度發查字二六號），企圖以刑事告訴威嚇被上訴人，上訴人此舉顯已
      無再維持雙方婚姻之意，更使兩造之婚姻關係難以回復；況上訴人提出之刑事
      告訴案件中所舉之事實俱係出於捏造，上訴人心存報復之意圖彰彰明甚。然上
      訴人卻於上訴理由中侈言「伊並無離婚之念頭」，孰人能置信？另關於上訴人
      指兩造關係趨裂係由於五十萬元之債權糾紛，但事實上該五十萬元係兩造結婚
      後共同參加互助會所得之積蓄，上訴人將該五十萬元以其名義在銀行存定存，
      嗣後因被上訴人母親需用錢，經上訴人同意自行至銀行解約並將五十萬元交予
      被上訴人；惟事後上訴人竟對被上訴人之母提出返還借款之訴訟，並稱是被上
      訴人盜領。由上所述，倘真如上訴人所言五十萬元是兩造婚姻發生破綻之源頭
      ，則上訴人自應對此破綻發生之原因負完全責任。
（三）上訴人雖又辯稱：被上訴人所指遭其毆打之時間，其均在公司上班，不可能有
      毆打被上訴人之事實云云，並提出公司打卡紀錄為憑；惟被上訴人遭上訴人毆
      打的時間分別在九十二年四十五日凌晨四時許及同年五月三十日凌晨三時許，
      而上訴人所提之出勤打卡上班時間，則分別為九十二年四月十五日下午六時五
      十八分上班，九十二年四月十四日全天上訴人則係休假；故上訴人在九十二年
      四月十五日凌晨四時許在家中毆打被上訴人自屬真實，所辯並不可採；另九十
      二年五月三十日當天，上訴人係中午十一時五十九分上班，五月三十日晚十二
      時零三分下班，而上訴人毆打被上訴人之時間則在五月三十日凌晨三時許，並
      非上訴人所指稱上班的時間，其所辯毫無足取；況關於上訴人對被上訴人所涉
      傷害罪嫌，業經嘉義地院以九十二年度簡字第一四七八號判處上訴人拘役四十
      日，上訴人並未上訴而確定；可見上訴人確有毆打被上訴人之事實，應可肯認
      。
（四）又上訴人有暴力傾向及酗酒性格，且又懷疑小孩林冠佑非其血肉，倘將林冠佑
      交付上訴人監護，對林冠佑必造成莫大傷害；林冠佑自幼均由被上訴人照顧，
      目前尚年幼（年僅一歲又六個月），斟酌兩造之生活環境及性格、小孩之適應
      性，自由被上訴人監護為宜。另自從九十二年九月二十二日上訴人利用被上訴
      人帶林冠佑看病之機會，強行將林冠佑抱走前，林冠佑一直住在被上訴人娘家
      居住，上訴人強行抱走後，即拒絕讓被上訴人探視，且對林冠佑應按時接種預
      防注射之事亦漠不關心，上訴人暴力之個性實不適宜照顧及監護年幼之小孩。
      至上訴人指被上訴人之胞弟身心成長有問題，並非事實；因被上訴人之胞弟雖
      然智力稍差，但絕無暴力傾向，目前亦已結婚生子，對林冠佑在被上訴人娘家
      生活並無任何影響。
（五）按「婚姻無效、確認婚姻成立或不成立、撤銷婚姻、離婚或夫妻同居之訴，得
      合併提起，或於第一審或第二審言詞辯論終結前，為訴之變更、追加或提起反
      訴。依前項規定得為訴之變更、追加或提起反訴者，不得另行起訴，其另行起
      訴者，法院應以裁定移送於訴訟繫屬中之第一審或第二審法院合併裁判。受移
      送之法院不得以違背專屬管轄為理由，移送於他法院。非婚姻事件之訴，以夫
      妻財產之分配或分割、返還財物、給付家庭生活費用或贍養費或扶養之請求，
      或由訴之原因、事實所生損害賠償之請求為限，得與第一項之訴合併提起，或
      於第一審或第二審言詞辯論終結前，為訴之追加或提起反訴；其另行起訴者，
      法院得以裁定移送於訴訟繫屬中之第一審或第二審法院合併裁判」，民事訴訟
      法第五百七十二條定有明文；本件為離婚事件，被上訴人爰依首開條文第三項
      規定，對上訴人追加起訴。
（六）次按父母對於未成年子女之扶養義務，不因結婚經撤銷或離婚而受影響；又扶
      養之程度，應按受扶養權利者之需要與負扶養義務者之經濟能力及身分定之；
      又法院依民法第一千零五十五條之規定，為酌定子女之監護權時，得依職權或
      依聲請命未行使或負擔權利義務之一方給付子女之扶養費，法院命分期給付，
      若遲誤一期履行者，其後之期間視為已到期；民法第一千一百十六條之二、第
      一千一百十九條、非訟事件法第七十一條之六分別定有明文。本件上訴人為林
      冠佑之父，依前揭法律規定，自應對其負擔扶養義務；爰審酌上訴人在光泉公
      司任職，月收入約四萬元，被上訴人亦在光泉公司任職，月收入約三萬元，兩
      造應依收入比例分擔子女之扶養費用；而依九十一年度免稅額及各項扣除額標
      準，本人、配偶受扶養親屬可扣除金額為七萬四千元，另依行政院主計處統計
      九十一年平均每人民間消費支出為二十七萬八千七百九十三元，即每月為二萬
      三千二百三十三元；因兩造均為林冠佑之扶養義務人，爰請求上訴人應按月給
      付林冠佑扶養費六千元，並給付至林冠佑成年滿二十歲為止。
  三、證據：除援用於原審所提之證據外，補提打卡紀錄影共四份及土地所有權狀共
      七張（以上均為影本）為證，並聲請訊問證人何慶良、林志燕。
      理      由
一、按婚姻無效、確認婚姻成立或不成立、撤銷婚姻、離婚或夫妻同居之訴，得合併
    提起，或於第一審或第二審言詞辯論終結前，為訴之變更、追加或提起反訴；又
    非婚姻事件之訴，以夫妻財產之分配或分割、返還財物、給付家庭生活費用或贍
    養費或扶養之請求，或由訴之原因、事實所生損害賠償之請求為限，得與第一項
    之訴合併提起，或於第一審或第二審言詞辯論終結前，為訴之追加或提起反訴；
    其另行起訴者，法院得以裁定移送於訴訟繫屬中之第一審或第二審法院合併裁判
    ；民事訴訟法第五百七十二條第一項及第三項分別定有明文。本件被上訴人於上
    訴人不服原審判決而向本院提起上訴後，以上訴人為兩造所生子林冠佑之父，依
    法律規定，自應對其負擔扶養義務，且非被上訴人一人所能負擔，兩造應依收入
    比例分擔子女之扶養費用，因此上訴人應與被上訴人各負擔一半之保護教養費用
    ；本於民法第一千零三條之一及第一千零八十四條第二項之規定提起追加之訴，
    求為判命上訴人應自兩造所生之子林冠佑交予被上訴人監護之日起至成年之日止
    ，按月於每月五日前給付林冠佑扶養費六千元，並由被上訴人代受領之之判決。
    揆諸前揭說明，自應予准許，合先敘明。
二、本件被上訴人起訴及提起追加之訴主張：兩造於九十年十一月四日結婚，婚後育
    有未成年之長男林冠佑（九十一年九月二十一日出生），目前婚姻關係存續中。
    惟於九十一年三月間，被上訴人懷孕四個多月時，上訴人即性情丕變，開始酗酒
    ，經常於酒後毆打被上訴人耳光；被上訴人為了腹中胎兒一再隱忍，且企盼孩子
    出世後，上訴人能改變惡習；豈料事與願違，兒子出生後，上訴人非惟原性不改
    ，反變本加厲，經常喝酒，並在深夜二、三點叫醒被上訴人，不讓被上訴人睡覺
    ，且經常以不堪入耳的「三字經」辱罵被上訴人，並誣指被上訴人有「客兄」，
    還指稱小孩是被上訴人與「客兄」所生。迄九十二年初，上訴人復經常於酒後誣
    指被上訴人不貞，若不高興即出手毆打被上訴人，且每隔三、二天即打被上訴人
    耳光出氣；最近係於九十二年四月十五日凌晨四時許，在家中打被上訴人耳光；
    再於同年五月三十日凌晨三時許，在家中毆打被上訴人，致被上訴人受有頸部後
    方瘀傷、左臉頰、耳後及左膝挫傷等傷害；被上訴人因怕再被毆打，乃回娘家居
    住。再上訴人另於九十二年七月二十二日以存證信函通知被上訴人返家居住，被
    上訴人於接獲存證信函後即於同月二十七日返家，惟發現大門門鎖已換，被上訴
    人乃予敲門，上訴人遂開門讓被上訴人入內，惟被上訴人告知上訴人欲至車上取
    回物品後，上訴人竟已將門鎖上，不讓被上訴人返家。上訴人故意換門鎖，又不
    將鑰匙交予被上訴人，顯有不讓被上訴人返家之意，足見上訴人顯已無維持本件
    婚姻之意。又本件離婚係因上訴人誣指被上訴人與人通姦，及對被上訴人慣行毆
    打、經常罵被上訴人「三字經」，嚴重傷害被上訴人之尊嚴，被上訴人精神痛苦
    不堪，上訴人應賠償被上訴人非財產上之損害三十萬元；又對於兩造所生之長男
    林冠佑權利義務之行使及負擔，依上訴人暴力之個性實不適宜照顧及監護年幼之
    小孩，應由被上訴人任之；再上訴人為林冠佑之父，自應對其負擔扶養義務，而
    由兩造應依收入比例分擔子女之扶養費用；爰依民法第一千零五十二條第一項第
    三款、第二項、第一千零五十六條第一、二項、第一千零三條之一、第一千零八
    十四條第二項規定，求為准被上訴人與上訴人離婚，兩造所生之長男林冠佑有關
    權利義務之行使及負擔由被上訴人任之，且上訴人應給付被上訴人非財產上損害
    金三十萬元，另上訴人應自兩造所生之子林冠佑交予被上訴人監護之日起至成年
    之日止，按月於每月五日前給付林冠佑扶養費六千元，並由被上訴人代受領之判
    決等語。
三、上訴人則以：上訴人並無酗酒習慣，亦未毆打過被上訴人，奈因第三人之陷害而
    到處散播謠言，致使夫妻二人時生誤會，上訴人因心情鬱悶，始偶而在家借酒澆
    愁，並非如被上訴人所言常喝酒、毆打及辱被上訴人；又上訴人固有向被上訴
    人說「討客兄」，惟說沒幾次，但被上訴人亦說上訴人與大嫂有染；另被上訴人
    於指上訴人於九十二年四月十五日凌晨四時許有毆打被上訴人乙情，係捏造之辭
    ；上訴人曾以存證信函要求被上訴人返家，至更換鑰匙，係因鑰匙遺失而更改密
    碼，況上訴人亦將鑰匙置於母親處，且已明白告訴被上訴人，當知被上訴人所言
    全係造之詞；再被上訴人之父、母及兄弟白天均須上班，已自顧不暇，在經濟
    上、時間上均不便於照顧幼小之林冠佑；而在上訴人家中則有祖父母、兄嫂之疼
    愛，且上訴人曾目睹被上訴人之低智障弟弟出手毆打林冠佑，況上訴人家有財產
    房子，自信是能給小孩優良之生存環境，因之有關林冠佑之監護請求歸上訴人任
    之等語，資為抗辯。
四、按夫妻之一方有民法第一千零五十二條第一項以外之重大事由，難以維持婚姻者
    ，夫妻之一方得請求離婚；民法第一千零五十二條第二項定有明文。次按婚姻以
    夫妻共同生活為目的，夫妻應以誠摯相愛為基礎，相互尊重、忍讓與諒解，共同
    建立和諧美滿幸福之家庭；而家庭之美滿，端賴夫妻雙方相敬如賓、互愛、互信
    、互諒，始其有成；易言之，夫妻本應齊力解決，不應動輒訴諸暴力持刀相向，
    或以語言暴力公然辱罵他方，使他方受有身體上或精神上不可忍受之痛苦，致無
    從繼續保持共同生活之圓滿（最高法院八十一年度台上字第四七六號、八十四年
    度台上字第一三○七號及八十六年度台上字第一七七五號判決參照）。又按民法
    親屬編於七十四年修正後，於第一千零五十二條增列第二項離婚事由之概括規定
    ，准「有前項以外之重大事由，難以維持婚姻者，夫妻之一方得請求離婚」，其
    目的在使夫妻請求裁判離婚之事由較富彈性，並將同條第一項所列十款之事由排
    除在外，故依第一千零五十二條第二項請求離婚者，需以夫妻間發生之情事，足
    使婚姻難以維持，已危及婚姻關係之維繫以為斷（最高法院八十六年度台上字第
    六○六號判決參照）。另婚姻乃一男一女之兩性結合，以組織家庭，共同生活為
    目的；故有足以破壞共同生活或難以維持共同生活之情事發生，允宜許其離婚以
    消滅婚姻關係。且對於家庭生活之美滿幸福，有妨礙之情形，即認其與此之所謂
    難以維持婚姻之重大事由相當；是以夫妻間若發生足以使婚姻難以維持之重大事
    由者，雖不符合該條第一項所列各款情形，亦無不准依該法條第二項訴請離婚（
    最高法院七十九年度台上字第一○四○號判決及最高法院八十六年三月四日八十
    六年度第二次民事庭會議決議參照）。至所謂難以維持婚姻之重大事由，即謂該
    事由已足妨害婚姻互愛、互信、互諒之基礎，致婚姻生破綻而無回復之希望，在
    客觀上已達於任何人處於同一境況，均將無意維持婚姻之程度，即屬民法第一千
    零五十二條第二項之離婚重大事由。末按當事人主張有利於己之事實者，就其事
    實有舉證之責任；民事訴訟法第二百七十七條定有明文。另主張常態事實者，就
    其事實無庸舉證，主張變態事者，應就變態事實負舉證義務，此為舉證責任分擔
    原則。又原告（即本件之被上訴人）對於自己主張之事實已盡證明之責後，被告
    （即本件之上訴人）對其主張，如抗辯其不實，惟並無確實證明方法或僅以空言
    爭執者，當然認定其抗辯事實之非真正，而應為被告不利益之裁判（最高法院十
    八年度上字第一六七九及二八五五號判例參照）。
五、查被上訴人主張兩造於九十年十一月四日結婚，現婚姻關係仍存續中，婚後育有
    未成年之長男林冠佑（九十一年九月二十一日出生）；又因於九十二年五月三十
    日凌晨三時許，上訴人在家中毆打被上訴人，被上訴人惟恐再被毆打，乃回娘家
    居住迄今，兩造即未再共同生活，迄今分居狀態已近一年之事實，已據被上訴人
    於原審及本院審理時陳述在卷，並有其所提出之戶籍謄本一份在卷可參（原審卷
    第十四頁）；且為上訴人所不爭執，自屬真實。
六、被上訴人另主張兩造結婚後，上訴人即性情丕變，開始酗酒，經常於酒後毆打被
    上訴人耳光；被上訴人為了腹中胎兒一再隱忍，且企盼孩子出世後，上訴人能改
    變惡習；豈料事與願違，兒子出生後，上訴人非惟原性不改，反變本加厲，經常
    喝酒，並在深夜二、三點叫醒被上訴人，不讓被上訴人睡覺，且經常以不堪入耳
    的「三字經」辱罵被上訴人，並誣指被上訴人有「客兄」，還指稱小孩是被上訴
    人與「客兄」所生。迄九十二年初，上訴人復經常於酒後誣指被上訴人不貞，若
    不高興即出手毆打被上訴人，且每隔二、三天即出手打被上訴人耳光出氣；最近
    係於九十二年四月十五日凌晨四時許，在家中打被上訴人耳光；再於同年五月三
    十日凌晨三時許，在家中毆打被上訴人，致被上訴人受有頸部後方瘀傷、左臉頰
    、耳後及左膝挫傷等傷害；已侵害被上訴人人格尊嚴而足使被上訴人感受精神上
    之痛苦，而客觀上顯逾越夫妻通常可忍受之程度，危及兩造婚姻關係之維繫，而
    難期待兩造繼續生活；嗣被上訴人因怕再被毆打，乃回娘家居住。至上訴人雖於
    九十二年七月二十二日曾以存證信函通知被上訴人返家居住，其亦於接獲存證信
    函後即於同月二十七日返家，惟發現大門門鎖已換，被上訴人乃予敲門，上訴人
    固有開門讓被上訴人入內，惟被上訴人告知上訴人欲至車上取回物品後，上訴人
    竟已將門鎖上，不讓被上訴人返家。則上訴人故意換門鎖，又不將鑰匙交予被上
    訴人，顯有不讓被上訴人返家之意，足見上訴人顯已無維持本件婚姻之意，客觀
    上亦無回復共同生活之可能，而有難以維持婚姻之重大事由之事實，亦據被上訴
    人於原審及本院審理時陳述在卷，並有上訴人為所不爭執之其確有出言以「三字
    經」等穢語辱罵被上訴人之錄音譯文一份（原審卷第七三頁）及「財團法人嘉義
    基督教醫院」診斷證明書共二份（以上均為影本）在卷可參；而證人即被上訴人
    母親張陳春嬌於原審已證稱：「有指（上訴人有無在其面前說被上訴人討客兄）
    有，說了很多次，還說小孩子是我女兒討客兄生的，我說若是討客兄生的，為何
    要來要小孩，被告（即上訴人）說他就是要，五月二十七日說一次，之前我還聽
    了三、四次，五月二十七日當天上訴人要來抱小孩，我不給他，當時我另外一個
    最小的女婿也有在場」、「有（指上訴人是否有毆打被上訴人），被告（即上訴
    人）打完原告（即被上訴人）後，會打電話告訴我說，原告出去了，原告也會打
    電話告訴我說她被打，原告懷孕時被打後回娘家，被告的母親打電話給我要我去
    講一講，我不知道是何意思，原告打電話給我二、三次都說是被告酒後打她」等
    語（原審卷第四七至四八頁）；且證人即被上訴人之妹張腕真於原審亦證述：「
    有（指上訴人有無對其說被上訴人討客兄及要驗小孩血型等情），九十二年五月
    二十七日在我娘家客廳，他說他懷疑很久了，原告有討客兄，我問他有何證據，
    他說不用證據，他就是知道，還說小孩不是他的；我問他為何要抱小孩，他說他
    就是要抱，他還說小孩不是他的，要去驗血型。我跟被告說那就去驗血型好了，
    被告就不說話了，當天我的未婚夫也在現場」等情（原審卷第五七頁）；另證人
    即兩造之同事蔡聰敏於原審復證稱：「我們是同一家公司之員工，有一次我去原
    告原告的生鮮課那邊，聽到原告同事李麗霞說被告毆打原告，‧‧並說原告說被
    告懷疑原告討客兄」等語無訛在卷（原審卷第五七至五八頁）；再參諸上訴人於
    原審審理時對於其與被上訴人迄今確已分居近一年，且曾用「三字經」罵被上訴
    人多次，並懷疑原告討客兄，表示要帶兩造所生之子去驗血型之事實亦不爭執；
    同時被上訴人以上訴人分別於九十二年四月十五日凌晨四時許及同年五月三十日
    凌晨三時許，在家中毆打被上訴人之事實，向原審法院聲請核發保護令，已經原
    審法院於九十二年七月三十日裁定准予核發；另於九十二年五月三十日凌晨三時
    許在家中毆打被上訴人，致被上訴人受有頸部後方瘀傷等傷害乙事，亦經原審法
    院簡易庭依傷害罪判處拘役四十天確定在案，有原審法院九十二年家護字第二六
    五號民事通常保護令及同院九十二年簡字第一四七八號刑事判決書影本各一份在
    卷可憑（原審卷第十五頁，本院卷第八一頁）以察，自屬真實。則綜諸上情，並
    參以按婚姻係以夫妻之共同生活為目的，配偶應互相協力保持其共同生活之圓滿
    、安全及幸福，因而夫妻應互相尊重以增進情感之和諧，防止家庭暴力之發生，
    此為維繫婚姻所必要。且按婚姻乃一男一女之兩性結合，以誠摯情感與責任為基
    礎，組織家庭共同生活為目的，由夫妻雙方本於互信、互愛、互諒之精神，於共
    同生活中相互提攜扶持，以經營幸福圓滿之婚姻家庭生活。故有足以破壞共同生
    活或難以維持共同生活之情事發生者，雖其情事不合民法第一千零五十二條第一
    項各款所定要件，亦得依同條第二項規定請求離婚。而是否為難以維持婚姻之重
    大事由，其判斷標準為婚姻是否已生破綻而無回復之希望，婚姻之破綻不僅須一
    方主觀上已喪失維持婚姻之意願，且客觀上該難以維持婚姻之事實，須達任何人
    處於同一環境下，均喪失維持婚姻意願之程度以觀；顯見本件兩造間之感情已淡
    薄，婚姻所賴以維持之誠摯互信、相互扶持等基礎已盪然無存，依一般人之生活
    經驗，顯然難期修復，應堪認定。另參以被上訴人於原審及本院準備程序時對於
    離婚之意表示甚堅，同時兩造間迄今確已分居近一年未再同居共同生活，甚至兩
    造間確已因夫婦間感情不睦，時起衝突，相互向法院提起民、刑事告訴（起訴）
    以觀；益徵兩造間之婚姻衝突已無法經由理性溝通協調之方式處理，且其夫妻間
    之和諧、信賴關係已蕩然無存，兩造已極難復合，而達難以再維持之程度，亦無
    疑義。至雖辯稱：其並未以三字經辱罵被上訴人上訴人亦未毆打被上訴人，因被
    上訴人所指遭其毆打之時間，其均在公司上班云云，並提出公司打卡紀錄影本四
    張為證；惟此姑不論已為被上訴人所堅決否認，且與本院所認定之事實有違，致
    有可議；且經本院核閱上訴人所提出之打卡紀錄以觀（本院卷第四九至五○頁）
    ，其於九十二年四月十五日之上班時間係自下午六時五十八分上班，至同年月十
    四日全天則休假；另九十二年五月三十日當天，係中午十一時五十九分上班，五
    月三十一日凌晨零時三分下班；而被上訴人遭上訴人毆打的時間分別於九十二年
    四十五日凌晨四時許及同年五月三十日凌晨三時許，已如前述；顯然上訴人前揭
    所辯尚與事實不符，此外上訴人又未能就前述主張有利於己之事實提出其他確切
    之證據足資證明，或供本院調查以實其說，自尚不能採為有利其之認定。再證人
    何慶良、林志燕於本院準備程序所為之證述（本院卷第五三至五七頁），經審究
    其內容，乃有關渠等夥同上訴人前往被上訴人娘家欲帶其回家之經過而已，尚與
    本件被上訴人所主張之事實無關，自亦難僅憑此即遽採為有利於上訴人之認定。
    從而本院認綜諸上情，兩造間之婚姻衝突已無法經由理性溝通協調之方式處理，
    且其夫妻間之和諧、信賴關係已蕩然無存，兩造已極難復合，而達難以再維持之
    程度，已如前述；而按依民法第一千零五十二條第二項但書規定，難以維持婚姻
    之重大事由應由夫妻之一方負責者，僅他方得請求離婚，此係為公允而設；故難
    以維持婚姻之重大事由，夫妻雙方均須負責時，應比較衡量雙方之有責程度，僅
    責任較輕之一方，得向責任較重之他方請求離婚，或有責程度相同時，雙方均得
    請求離婚，始符公平（最高法院八十九年度台上字第二六八八號判決參照）。而
    依前揭說明，本件難以維持婚姻之重大事由之發生，實係因兩造間欠缺良性之溝
    通及共同維繫婚姻生活之誠意，而達實難維繫婚姻共同生活之目的所致；是以本
    院認被上訴人應負過失責任。因之，被上訴人以兩造間之婚姻關係已生破綻，難
    以繼續維持婚姻共同生活，而有難以維持婚姻之重大事由，依民法第一千零五十
    二條第二項之規定訴請離婚，於法並無不合，應予准許。
七、按夫妻離婚者，對於未成年子女權利義務之行使或負擔，依協議由一方或雙方共
    同任之。未為協議或協議不成者，法院得依夫妻之一方、主管機關、社會福利機
    構或其他利害關係人之請求或依職權酌定之。法院依上開規定以裁判酌定時，應
    依子女之最佳利益，審酌一切情狀，參考社工人員之訪視報告，尤應注意下列事
    項：(一)子女之年齡、性別、人數及健康情形。(二)子女之意願及人格發展之需要。
    (三)父母之年齡、職業、品性、健康情形，經濟能力及生活狀況。(四)父母保護教養
    子女之意願及態度。(五)父母子女間或未成年子女與其他共同生活之人間之感情狀
    況。八十五年九月二十五日修正公佈之民法第一千零五十五條第一項，及增訂之
    第一千零五十五條之一分別定有明文。本件被上訴人於本院審理時主張兩造所生
    之子林冠佑尚未成年，因上訴人有暴力傾向及酗酒性格，且懷疑林冠佑非其血肉
    ，倘將林冠佑交付上訴人監護，對林冠佑必造成莫大傷害；林冠佑自幼均由被上
    訴人照顧，目前尚年幼，斟酌兩造之生活環境及性格、小孩之適應性，並為子女
    之最佳利益，請求酌定將兩造所生之子林冠佑有關權利義務之行使及負擔由其為
    之等語。經查兩造所生子林冠佑係九十一年九月二十一日出生，現尚為未成年人
    ，有前揭戶籍謄本一份在卷可參；另經原審委託嘉義縣政府社會局訪視兩造，就
    渠等人格、經濟能力及家庭狀況提出調查報告及建議時，經訪視結果分別為：「
    聲請人（即被上訴人）及相對人（即上訴人）均表示欲爭取案子（即兩造所生之
    子林冠佑）之監護權，相對人希望與聲請人溝通，希望聲請人能透過雙方溝通改
    變，放棄離婚念頭，返家團圓」、「案子出生後，大部分時間委由聲請人父母及
    家人照顧，聲請人離家時，案子已在娘家居住，相對人曾至其娘家探視案子」、
    「案子目前在相對人受到照顧狀況良好，但聲請人卻擔心案子恐遭不測」等語，
    有嘉義縣政府九十二年十一月十日府社福字第○九二○一三六七二五號函一紙及
    內附之「個案訪視處理報告」一份在卷可憑（原審卷第五○至五一頁）；又上訴
    人教育程度為大專肄業，現從事庫務工作，每月收入約三萬元，父母開設一雜貨
    店經營維生；被上訴人亦係高中畢業，現在光泉食品公司任職，每月收入約三萬
    元，現居住娘家；亦據兩造分別於本院準程序時陳述在卷（本院卷第三六頁）；
    本院審酌上情併顧及兩造之經濟能力、工作時間、教育程度、子女之生活現狀及
    能提供子女健全之成長環境等因素，與兩造所生之子林冠佑目前為一歲餘，年紀
    尚幼，從小即與被上訴人接觸及生活，究其一切語言、行為均在摸索學習階段，
    在此時期，對母親之依賴，恆較一般人為多，而母性對幼兒之行為與學習機能上
    ，亦較男性適合給予適當之照顧及妥善之扶持；況上訴人又有喝酒晚歸及暴力傾
    向，實不適合行使林冠佑之親權；再為兩造之家庭支持程度、子女之生活現狀及
    需要，本院仍認有關兩造所生之子林冠佑權利義務之行使及負擔，由被上訴人任
    之，最能符合未成年子女之最佳利益。
八、次按夫妻之一方，因判決離婚，雖非財產上之損害，受害人亦得請求賠償相當之
    金額，但以受害人無過失者為限，民法第一千零五十六條第二項定有明文。又判
    決離婚之原因如果由夫構成，則夫應就其妻所受之損害予以賠償，至其給予額數
    ，則應斟酌其妻之身分、年齡、地位、自營生計之能力及生活程度，並其夫之財
    力如何而定（最高法院十九年台上字第三十六號判例參照）。查兩造間婚姻關係
    現雖仍存續中，惟確僅有夫妻之名而無夫妻之實，且兩造常因生活瑣事發生爭執
    ，以致兩造無法溝通，夫妻感情不好，甚至現已分居而未共同生活；換言之，上
    訴人已無法以理性方式與被上訴人溝通，甚至以辱罵、暴力相向，實已達不尊重
    被上訴人之尊嚴；況上訴人又經常以不堪入耳的「三字經」辱罵被上訴人，並誣
    指被上訴人「討客兄」，甚至還指稱小孩是被上訴人與「客兄」所生，對被上訴
    人百般刁難，致被上訴人身心受創；並經本院以兩造之婚姻關係已生破綻，而難
    以繼續維持婚姻共同生活，且係可歸責於上訴人，而依民法第一千零五十二條第
    二項前段之規定判決准許離婚，已如前述；又婚姻係以夫妻之共同生活為目的，
    配偶應互相協力保持其共同生活之圓滿及幸福，而夫妻互守誠實，係為確保其共
    同生活之圓滿安全及幸福之必要條件，故應解為配偶因婚姻契約而互負共同經營
    婚姻及誠實之義務，如果配偶之一方消極之行動，破壞共同生活之平和、安定及
    幸福者，則為違背婚姻契約之義務；本件上訴人之前揭行為，顯然侵害被上訴人
    人格利益之權利；且被上訴人於婚姻關係中遭此際遇，不得已始向法院提起離婚
    訴訟，精神上將感到悲憤、羞辱、沮喪、受人非議恥笑，而受有痛苦，不言可喻
    。從而，本件被上訴人本於因判決離婚而受有非財產上損害之法律關係，請求上
    訴人應賠償其非財產上之損害，自屬有據。經查上訴人教育程度為大專肄業，現
    從事庫務工作，每月收入約三萬元；被上訴人亦係高中畢業，現在光泉食品公司
    任職，每月收入亦約三萬元，已如前述，並有被上訴人提出之「光泉牧場股份有
    限公司嘉義廠在職證明書」及各類所得暨免扣繳憑單影本各一份在卷為憑（本院
    卷第六○至六一頁）；本院斟酌實際情況，兩造之身分、教育程度、社會地位及
    經濟能力等一切情狀，應認被上訴人請求賠償其非財產上損害於三十萬元，應為
    適當。
九、按父母對於未成年之子女，有保護及教養之權利義務；又家庭生活費用，除法律
    或契約另有約定外，由夫妻各依其經濟能力、家事勞動或其他情事分擔之；另對
    於未成年子女之權利義務，除法律另有規定外，由父母共同行使或負擔之；民法
    第一千零八十四條第二項、第一千零三條之一第一項及第一千零八十九條第一項
    前段分別定有明文。次按一般而言，通說認為夫妻於婚姻關係存續中，對於未成
    年之子女，有保護及教養之權利義務，該保護及教養之費用乃係家庭生活費用之
    一種，故在父母之間，對未成年子女之保護及教養，即可依家庭生活費用負擔之
    規定處理，而無需論及未成年子女之扶養問題。又以法定財產制為夫妻財產制者
    ，家庭生活費用如夫有支付能力雖應由夫負擔，但妻無不能同居之正當理由拒絕
    同居者，不得向其夫請求支付別居時期之生活費用（最高法院二十七年度上字第
    三七九號判例參照）。準此，若夫妻之一方有正當理由與他方分居，則其家庭生
    活費用仍應依同居時應負擔之數額負擔之。此時，未成年子女之保護及教養問題
    ，仍應按前述說明處理之；亦即兩造子女之保護及教養費用，自應包括在家庭生
    活費用之內（最高法院九十年度台上字第一九六九號判決參照）。另按就父母對
    未成年子女行使或負擔保護教養之權利義務本質而言，此之義務應屬生活保持義
    務，與民法第一千一百一十四條所定直系血親相互間之扶養義務屬生活扶助義務
    ，尚有不同；亦即在父母之間，父母對未成年子女之扶養，仍屬父母對未成年子
    女權利行使或負擔內容之一；故請求權人為父母之一方，而非該未成年子女（最
    高法院九十二年度台上字第二一九號判決參照）。經查被上訴人主張兩造於九十
    年十一月四日結婚，婚後育有未成年之長男林冠佑（九十一年九月二十一日出生
    ），現尚未成年；對於兩造所生之長男林冠佑權利義務之行使及負擔，依上訴人
    暴力之個性實不適宜照顧及監護年幼之小孩，應由被上訴人任之；惟上訴人為林
    冠佑之父，自應對其負擔扶養義務，而由兩造應依收入比例分擔子女之扶養費用
    之事實，已據被上訴人於本院審理時陳述在卷，並有前揭戶籍謄本一份在卷可參
    ，且為上訴人所不爭執，自屬真實。從而揆諸前揭說明，本件被上訴人本於民法
    第一千零三條之一及第一千零八十四條第二項家庭生活費用負擔之法律關係，請
    求上訴人應按月給付被上訴人有關兩造所生之子林冠佑之保護、教養費用，自於
    有據。按被上訴人現在光泉食品公司任職，每月收入約三萬元；而上訴人亦在光
    泉食品公司任職，從事庫務工作，每月收入亦約三萬元，復如前述，且為兩造所
    不爭執。另按依行政院主計處公佈之「九十年台灣地區每人每年之平均消費支出
    」為二十八萬七千九百元，則亦為雙方所不爭執，若換算為每月即約為二萬四千
    元；惟究該統計分析之金額並未就成年及未成年人而為區隔，僅係以全國之總人
    口數為其計算之基準；易言之，其並未細就性別、年齡、教育程度、居住地區、
    生活水平及各地消費習性等因素加以考量。因之，本院審酌兩造之經濟能力、居
    住地區之生活水平、消費習性、兩造所生之子林冠佑現之年齡（僅一歲餘）依一
    般日常生活所需之衣食住行花費及未來幾年就學之生活以外之延長費用（如補習
    、就讀私立學校）等因素，認為以每月二萬元為適度（因此之效力僅及於父母內
    部間之請求關係，至其後子女若仍有受扶養之必要，當仍能由該子女以自己之名
    義為扶養之請求），並應由兩造各負擔二分之一。因之，被上訴人僅追加請求上
    訴人按月於五日前給付有關兩造所生未成年之子林冠佑之保護、教養費用六千元
    ，實屬適當。
十、綜上所述，被上訴人主張（包括追加之訴）兩造於九十年十一月四日結婚，婚後
    育有未成年之長男林冠佑，目前婚姻關係存續中。惟婚後上訴人即性情丕變，開
    始酗酒，經常於酒後毆打被上訴人耳光；被上訴人為了腹中胎兒一再隱忍，豈料
    事與願違，兒子出生後，上訴人非惟原性不改，反變本加厲，經常喝酒，並在深
    夜二、三點叫醒被上訴人，不讓被上訴人睡覺，且經常以不堪入耳的「三字經」
    辱罵被上訴人，並誣指被上訴人有「客兄」，還指稱小孩是被上訴人與「客兄」
    所生。迄九十二年初，上訴人復經常於酒後誣指被上訴人不貞，若不高興即出手
    毆打被上訴人，且每隔三、二天即打被上訴人耳光出氣；最近係於九十二年四月
    十五日凌晨四時許，在家中打被上訴人耳光；再於同年五月三十日凌晨三時許，
    在家中毆打被上訴人，致被上訴人受有頸部後方瘀傷、左臉頰、耳後及左膝挫傷
    等傷害；被上訴人因怕再被毆打，乃回娘家居住。再上訴人另於九十二年七月二
    十二日以存證信函通知被上訴人返家居住，被上訴人於接獲存證信函後即於同月
    二十七日返家，惟發現大門門鎖已換，被上訴人乃予敲門，惟上訴人欲至車上取
    回物品時，上訴人竟已將門鎖上，不讓被上訴人返家，足見上訴人顯已無維持本
    件婚姻之意。又本件離婚係因上訴人誣指被上訴人與人通姦，及對被上訴人慣行
    毆打、經常罵被上訴人「三字經」，嚴重傷害被上訴人之尊嚴，被上訴人精神痛
    苦不堪；又對於兩造所生之長男林冠佑權利義務之行使及負擔，依上訴人暴力之
    個性實不適宜照顧及監護年幼之小孩，應由被上訴人任之；再上訴人為林冠佑之
    父，自應對其負擔扶養義務，而由兩造應依收入比例分擔子女之扶養費用；爰依
    民法第一千零五十二條第一項第三款、第二項、第一千零五十六條第一、二項、
    第一千零三條之一、第一千零八十四條第二項規定，請求判決准被上訴人與上訴
    人離婚，兩造所生之長男林冠佑有關權利義務之行使及負擔由被上訴人任之，且
    上訴人應給付被上訴人非財產上損害金三十萬元，另上訴人應自兩造所生之子林
    冠佑交予被上訴人監護之日起至成年之日止，按月於每月五日前給付林冠佑扶養
    費六千元，均於法有據，應予准許。上訴人上訴意旨指摘原判決及被上訴人所提
    起之追加之訴（請求）為不當，求予廢棄改判駁回被上訴人在原審之訴及於本院
    所提追加之訴，為無理由；自應由本院就上訴人上訴（本訴）部分予以駁回，另
    就追加之訴部分判決訴如主文第三項所示。另我國非訟事件法就離婚夫妻對於未
    成年子女權義之行使或負擔，已於第七十一條之六第二項規定：「前項扶養費之
    給付，法院得依聲請或依職權，命為一次給付或分期給付。分期給付遲誤一期履
    行者，其後之期間視為亦已到期。」本件兩造間本院已判准離婚，且法院命給付
    扶養費（保護、教養費用），乃具形成處分性，因之法院形成處分同時命為給付
    者，給付部分自得為執行名義，且一般命分期履行之給付判決，於法院裁判時給
    付義務及給付金額即已確定而存在；因之本院遂依職權判決若有一期不給付（即
    遲延），即視為全部到期。再者，八十五年九月二十五日修正公佈修正後之民法
    第一千零五十五條第五項前段明定：「法院得依請求或職權，為未行使或負擔權
    利義務之一方，酌定其與未成年子女會面交往之方式及期間。」易言之，法院得
    依請求或依職權，為未行使或負擔權利之一方，酌定其與未成年子女會面交往之
    方式及期間。經查民法有關父母對於未成年子女「會面交往權」之規定，係為使
    未取得親權父母之一方，於離婚後，得繼續與子女保持連繫；蓋其亦希冀了解子
    女之生活狀況，看守子女之順利成長，而此不僅為父母之權利，且亦為子女之利
    益著想；因父母縱已仳離，亦宜儘量使子女有機會接受父母雙方感情之滋潤，而
    會面交往者，正是親子關係最後之保障。且適當之會面交往，不惟不致害及子女
    之利益，反而多少或可彌補子女因父母離婚所招致之不幸；反之若不會面，恐經
    年累月將造成父母子女關係日漸疏遠，不論對於父母或子女，均極不公平。再者
    ，所謂監護，除生活保持外，尚包括子女之教育、身心之健全發展及培養倫理道
    德等習性在內。故父母離婚者，法院依兒童福利法第四十一條第一項規定，為兒
    童酌定適當之監護人時，應考量兒童之最佳利益。除應斟酌父母兩造之經濟資力
    外，尤應審酌子女之意願，並兼顧父母智識程度、職業、人格品性、將來環境、
    監護能力、親子關係、子女多寡及以往照顧兒童之態度等一切有關情況，通盤加
    以衡量，以符維護兒童身心健康、促進兒童正常發展、保障兒童福利之目的（最
    高法院八十五年度台上字第一○六一號判決參照）。從而本院雖認有關有關兩造
    所生之子林冠佑權利義務之行使或負擔，固應由被上訴人任之，但亦不能因之剝
    奪上訴人之父愛，為兼顧林冠佑人格之正常發展及滿足父子孺慕之情，本院認有
    必要依職權酌定上訴人與林冠佑會面交往之方式及期間如下：(一)上訴人在林冠佑
    成年之前，每星期六自下午二時起，得前往林冠佑所在之處所，與林冠佑會面，
    並接林冠佑外出，而由上訴人於翌日即星期日下午五時三十分以前將之送回被上
    訴人所在地。(二)上訴人在林冠佑就學之學校放寒、暑假之期間，除仍得維持前述
    之會面交往方式外，其中於寒假共得增加十天之同住期間，暑假並得增加三十天
    之同住期間。
十一、又本件待證事實已臻明瞭，兩造其餘攻擊防禦方法及舉證，對判決之結果已不生
    影響，爰不一一詳為審酌，併此敘明。
十二、據上論結，本件上訴人之上訴為無理由，被上訴人追加之訴為有理由，依民事訴
　　訟法第四百四十九條第一項、第七十八條，判決如主文。
中　　　華　　　民　　　國　　九十三　　年　　　五　　　月　　十一　　　日
　　　　　　　　　　　　　　　　　　臺灣高等法院臺南分院民事第一庭
~B1審判長法官　王　　惠　　一
~B2　　　法官　蘇　　清　　恭
~B3　　　法官　張　　世　　展
右為正本係照原本作成。
如對本判決上訴，須於判決送達後廿日內向本院提出上訴狀，未表明上訴理由者，應
於上訴後廿日內，向本院提出理由書。
中　　　華　　　民　　　國　　九十三　　年　　　五　　　月　　十三　　　日
　　　　　　　　　　　　　　　　　　　　法院書記官　廖　　英　　琇
